臺灣臺南地方法院民事判決　　　　　　　　96年度訴字第69號
原　　　告　行政院國軍退除役官兵輔導委員會白河榮譽國民之
　　　　　　家
法定代理人　乙○○
訴訟代理人　廖道成律師
被　　　告　丙○○
　　　　　　甲○○○○○○
　　　　　　　　　　　原住高雄.
上列當事人間請求返還借款事件，經本院於民國96年4月18日言
詞辯論終結，判決如下：
    主  文
被告丙○○應給付原告新臺幣參拾萬元。
被告何宣寬應給付原告新臺幣參拾萬元。
訴訟費用由被告負擔。
本判決於原告分別以新臺幣壹拾萬元為被告丙○○、何宣寬供擔
保後，得假執行。
    事實及理由
壹、程序方面：
一、按退除役官兵死亡而無繼承人、繼承人之有無不明或繼承人
    因故不能管理遺產者，由主管機關管理其遺產，臺灣地區與
    大陸地區人民關係條例第68條定有明文。又行政院核定之退
    除役官兵死亡無人繼承遺產管理辦法第4 條規定「亡故退除
    役官兵遺產，除設籍於行政院國軍退除役官兵輔導委員會（
    以下簡稱輔導會）所屬安置機構者，由該安養機構為遺產管
    理人外；餘由設籍地輔導會所屬之退除役官兵服務機構為遺
    產管理人」。查周學林係就養在行政院退除役官兵輔導委員
　　會白河榮譽國民之家之大陸來台退除役官兵，業於93年6月
    8日死亡，生前住居於臺南縣白河鎮仙草里63號（白河榮民
    之家），則依上開說明，原告即為周榮林之法定遺產管理人
    。
二、被告甲○○○○○○經合法通知，未於言詞辯論期日到場，
    核無民事訴訟法第386條所列各款情形，爰依原告之聲請，
    由其一造辯論而為判決。
貳、原告主張：已故榮民周學林，隻身來臺，軍中少校退休後，
    於臺南縣關廟國中擔任教師，教職退休後，以榮民身分就養
    於原告單位即行政院退除役官兵輔導委員會白河榮譽國民之
    家（下稱白河榮民之家）。嗣於93年6月8日周學林病逝，原
    告依法為單身榮民亡故後之遺產管理人，經清理其遺物，查
    悉有收據2紙，其中一張借據係被告丙○○於91年1月5日所
    簽立，借款金額新臺幣（下同）30萬元；另一張借據則係被
    告何玉惠於82年12月25日署名借款30萬元。原告本於遺產管
    理人之職責，自應向被告追索，是乃定一個月以上之相當期
    限，催告被告返還，惟其迄今仍未給付上開借款，爰依消費
    借貸之法律關係提起本件訴訟，並聲明：（一）如主文第1
    、2 項所示。（二）原告願供擔保，請准宣告假執行。
參、被告丙○○則以：已故周學林係被告先生之同鄉，其自大陸
    探親返臺後，即帶病住進被告臺南縣永康市○○里○○路
    957 號家中，經數月之後並將戶口遷入，嗣於92年7月18日
    始遷出至白河榮民之家，周學林住在被告家中1年多以來，
    其伙食、住居及生病送醫，均由被告丙○○負責照料。被告
    固曾向周學林立具借款30萬元，惟被告曾簽發支票30萬元欲
    還上開借款，然周學林確不肯收受，其稱：「我現如果居住
    別處不方便，自我到妳家，感到非常好，有四房一廳及電視
    、冷氣，三餐伙食、水果、衣物之清洗等等供應，生病時隨
    時可找到醫師，所以這30萬元算是租房子之用等語。」，周
    學林病逝後，被告在嘉義縣竹崎鄉之寶山靈嚴禪寺，幫周學
    林做3次水陸法會。被告丙○○既為周學林支出上開伙食費
    （每月1萬元）、住宿費（每月1萬5千元）、洗衣打掃費（
    每月5千元）及水陸法會20萬元，自可主張抵銷等語，資為
    抗辯。並聲明：原告之訴駁回。
肆、被告何宣寬則未於言詞辯論期日到庭，亦未提出書狀作何聲
    明或陳述。
伍、得心證之理由：
一、查周學林於91年10月2日遷入臺南縣永康市○○里○鄰○○路
    957 號即被告丙○○住處，迨92年7月178日遷出至原告之白
    河榮民之家，然周榮林於93年6月8日死亡。被告丙○○因向
    周學林借款30萬元，故於91年1月5日開立借據予周學林等情
    ，有臺南縣永康市戶政事務所93年8月24日南縣永戶字第
    093000899號函（本院卷第34頁）、戶籍謄本、死亡證明書
    亡故榮民清點清冊、被告丙○○書立之借據（均參本院95年
    度補字第357號卷第6頁至第10頁）在卷可稽，且為兩造所不
    爭，自屬真實。
二、原告主張被告應清償上開借款，被告丙○○則以前詞置辯，
    是兩造之爭點乃在於被告丙○○究得否主張抵銷？周學林有
    無免除被告丙○○之債務。經查：
（一）周學林居住臺南縣永康市○○里○鄰○○路957號期間之伙
      食、洗衣及打掃均由被告丙○○負責照料等情，固據證人
      楊秋清香、萬西福證述明確（參本院96年4月18日言詞辯
      論筆錄），惟上開證人對於周學林居住上開住處究系借貸
      或租賃；及周學林與被告丙○○間有無金錢糾紛則均表明
      不清楚（見同上筆錄），參以被告丙○○自承因彼此認識
      ，我不計較，也沒收他的錢等語（參本院卷第32頁）觀之
      ，實難認周學林有積欠被告丙○○伙食費、洗衣打掃費及
      住宿費之事實。又證人即白河榮民之家輔導員龔正宗證稱
      ：周榮林是少校退伍，不包含學校退休，每月即可領4萬
      多元之退休金，再加上學校部分每月約可領6萬多元之生
      活費用等語（見本院第68頁），又參以周學林93年6月9日
      遺物清點清冊，其優惠定存存款高達2,641,500元，另永
      康崑山郵局亦有346,022元之存款，足證周學林之資力甚
      佳。周學林既與被告丙○○為好友關係，且有支付上開費
      用之能力，其豈會居住被告房屋長達1年多期間均不付被
      告款項之理？另被告雖又抗辯伊於周學林過世後，至嘉義
      嘉義縣竹崎鄉之寶山靈嚴禪寺，為其做3次水陸法會花費
      20萬元，並提出該寺感謝狀影本為證（本院卷第25頁），
      惟姑不論寶山靈嚴禪寺之感謝狀究與周學林有何關係，縱
      使被告確為周學林施作水陸法會，核其性質亦屬好意施惠
      行為，尚不得謂周學林或其繼承人即負有上開債務。是被
      告丙○○此部分抗辯亦不足採。
（二）被告雖又以其91年10月1日簽發面額30萬元之支票交付予
      周學林以清償上開借款，然周學林旋即退還該支票，並提
      出該支票影本為證（本院卷第24頁），惟細核該支票之正
      面固有被告丙○○之簽名，而背面亦有其背書，然遍查該
      支票並無周學林之簽名或隻字片語。因此，單從票據並無
      法證明周學林確曾收受該支票。再者，證人即白河榮民之
      家輔導員丁○○證稱：周學林在93年2月至4月間常提到希
      望榮民之家能協助伊索回被告借去的款項，我們的社工人
      員亦有去了解這件事，並作成記錄等語（見本院卷第65頁
      ），經核原告之長青輔導記錄表確有如此之記載，是證人
      之證詞洵堪採信。準此，倘周學林確曾收受該支票用以支
      付租金或以免除被告債務之意思而退還支票，則何以至死
      仍保留該借據？又何以93年2月時仍向他人請求協助索回
      系爭借款？是被告丙○○抗辯周學林已免除其債務云云，
      因與常情有違，亦不足採信。
（三）按二人互負債務，而其給付種類相同，並均屆清償期者，
      各得以其債務，與他方之債務，互為抵銷。民法第334條
      固定有明文。惟本件被告丙○○迄今仍無法舉證證明周學
      林對伊負有何債務，已如前述，是其抗辯其債務已因抵銷
      而消滅云云，自不足採。至於另一被告何宣寬部分，業據
      原告提出借據乙紙為證，核屬相符，自堪信原告之主張為
      真實。從而，原告依消費借貸之法律關係，分別請求被告
      丙○○、何宣寬給付如主文第1項及第2項所示之金額，為
    　有理由，應予准許。
五、原告陳明願供擔保，請准宣告假執行，經核無不合，爰酌定
    相當之擔保金額，予以准許。
六、據上論結，本件原告之訴為有理由， 依民事訴訟法第385條
    第1項前段、第85條第1項、第390條第2項，判決如主文。
中　　華　　民　　國　　96　　年　　5 　　月　　2 　　日
                  民事第四庭    法　官　廖建彥
以上正本係照原本作成。
如對本判決上訴，須於判決送達後20日內向本院提出上訴狀。
中　　華　　民　　國　　96　　年　　5 　　月　　2 　　日
                                書記官　蘇玟心
